【裁判字號】    91,上易,226
【裁判日期】    920102
【裁判案由】    拆屋還地等
【裁判全文】
臺灣高等法院高雄分院民事判決  九十一年度上易字第二二六號
    上  訴  人    丁○○
    被  上訴人    丙○○
                  甲○○
    訴訟代理人    乙○○
右當事人間請求拆屋還地事件，上訴人對於中華民國九十一年八月十二日臺灣高雄地
方法院九十一年度訴字第九六號第一審判決提起上訴，本院判決如左：
      主      文
原判決關於駁回上訴人後開第二項之訴部分及該部分訴訟費用（除確定部分外）之裁
判，均廢棄。
右廢棄部分，被上訴人丙○○應將坐落高雄縣岡山鎮三一九地號土地上，如附圖所示
Ａ部分，面積肆點柒平方公尺之地上建物拆除；被上訴人甲○○應將坐落同地號土地
上，如附圖所示Ｄ２部分，面積零點參平方公尺之地上建物拆除，並均將各該土地交
還上訴人及全體共有人。
第一、二審訴訟費用（除確定部分外），由被上訴人負擔。
      事實及理由
一、被上訴人甲○○未於言詞辯論期日到場，核無民事訴訟法第三百八十六條各款所
    列情形，爰依上訴人之聲請由其一造辯論而為判決。
二、上訴人主張：坐落高雄縣岡山鎮○○段三一九地號，面積一百三十一平方公尺之
    土地（下稱系爭土地）為伊與訴外人黃贊生等人所共有，而被上訴人丙○○、甲
    ○○分別為門牌號碼高雄縣岡山鎮○○路一○一巷五號、及高雄縣岡山鎮○○街
    二八號一樓之未辦理保存登記建物之所有人，詎被上訴人無正當權源，其等所有
    上開建物，均占用系爭土地，丙○○占用部分如附圖所示Ａ部分，面積四點七平
    方公尺，甲○○占用部分如附圖所示Ｄ２部分，面積零點三平方公尺，迭經上訴
    人請求拆除返還，未獲置理，爰本於所有權之作用即民法第七百六十七條規定，
    訴請被上訴人拆除上開占用部分之地上建物，並返還土地。
三、被上訴人丙○○則以：伊所有占用系爭土地之房屋，係父母於六十六年間賽諾碼
    颱風後原地重建，自小即與家人居住於內，直至上訴人將其原有房屋拆除，且欲
    將系爭土地供停車場使用而請地政機關測量時，始知越界情事，伊並非故意占用
    系爭土地，且拆除房屋將導致建物結構受損，無法居住等語；被上訴人甲○○亦
    以：伊興建房屋時不知有占用上訴人土地，並非故意為之等語，資為抗辯。
四、原審判決駁回上訴人對被上訴人丙○○之全部請求，就上訴人對被上訴人甲○○
    之請求，則為一部勝訴，一部敗訴之判決（而原審判命甲○○應將占用系爭土地
    如附圖所示Ｄ１部分，面積一點六平方公尺之地上物拆除，並返還土地予上訴人
    及全體共有人部分，未據被上訴人甲○○提起上訴，已告確定），上訴人對其敗
    訴部分，聲明不服，提起上訴，求為判決：(一)原判決駁回上訴人對於被上訴人之
    請求部分廢棄。(二)廢棄部分，被上訴人丙○○應將坐落高雄縣岡山鎮三一九地號
    土地上，如附圖所示Ａ部分，面積肆點柒平方公尺之地上建物拆除；被上訴人甲
    ○○應將坐落同地號土地上，如附圖所示Ｄ２部分，面積零點三平方公尺之地上
    建物拆除，並均將土地交還上訴人及全體共有人；上訴人求為判決駁回上訴（按
    上訴人於原審請求共同被告吳遵爵、吳遵信、何順華，就其占用如附圖、附表所
    示部分，拆除地上物並返還土地部分，經原審判決上訴人勝訴，未據吳遵爵、吳
    遵信、何順華上訴，亦均告確定）。
五、兩造不爭執事項：
    系爭土地為上訴人與訴外人黃贊木等人所共有，除遭被上訴人等占用之部分外，
    現均屬素地，而被上訴人丙○○、甲○○與原審共同被告吳遵爵、吳遵信、何順
    華，分別為門牌號碼高雄縣岡山鎮○○路一○一巷五號、同鎮○○街二八號一樓
    、同鎮○○路一○一巷十一號、十三號建物之所有人。上開建物之構造及占用系
    爭土地之情形、範圍各為：(1)被上訴人丙○○所有之建物為三層半加強磚造平房
    ，未辦理建物保存登記，建物後方（即西面）占用系爭土地如附圖所示Ａ部分，
    面積四點七平方公尺、(2)被上訴人甲○○所有之建物為四層加牆磚造，未辦理建
    物保存登記，建物後方（即西南面）占用系爭土地如附圖所示Ｄ２部分，面積零
    點三平方公尺，另以磚牆（內為空地），占用系爭土地如附圖所示Ｄ１部分、面
    積一點六平方公尺、(3)原審共同被告吳遵爵、吳遵信所有之主建物為二層加牆磚
    造，建物西側則以磚牆圍成空地，空地內並建有供衛浴設備使用之一層建物，占
    有系爭土地如附圖所示Ｂ１、Ｂ２部分，面積各為六點一、一點七平方公尺、(4)
    原審共同被告何順華所有之主建物為二層加牆磚造，主建物北側另有一層建物相
    鄰，占用系爭土地如附圖所示Ｃ１部分，面積八點二平方公尺，主建物之西面及
    磚牆（內為空地），則占用系爭土地如附圖所示Ｃ３、Ｃ２部分，面積各為二點
    三、三點四平方公尺，且被上訴人丙○○、甲○○及吳遵爵、吳遵信、何順華等
    人占用系爭土地均無合法正當權源等情，為兩造所不爭執，並有建物登記謄本、
    土地登記謄本及照片在卷可稽（原審卷一四至一五、一八至二○、五八至六二、
    八一頁），復經原審會同高雄岡山地政事務所測量人員現場勘驗屬實，有勘驗筆
    錄及土地複丈成果圖可佐（原審卷五五至五七、六四頁），堪信為真實。
六、兩造爭執事項所為論斷：
    按所有人，於法令限制之範圍內，得自由使用、收益、處分其所有物，並排除他
    人之干涉。又所有人對於無權占有或侵奪其所有物者，得請求返還之；對於妨害
    其所有權者，得請求除去之；有妨害其所有權之虞者，得請求防止之。另各共有
    人對於第三人，得就共有物之全部為本於所有權之請求；但回復共有物之請求，
    僅得為共有人全體之利益為之。民法第七百六十五條、第七百六十七條及第八百
    二十一條分別定有明文。本件爭點厥為：(一)被上訴人得否執「不知占用他人土地
    」為由，排除上訴人本於所有權之作用行使權利？(二)上訴人訴請被上訴人拆屋還
    地有無權利濫用情事？經查：
  (一)被上訴人雖辯稱：渠等均於上訴人欲將系爭土地供停車場使用，而請地政機關測
    量界址時，始知占用上訴人土地，並非故意為之云云，惟查：被上訴人均為系爭
    土地相鄰地之所有人，即丙○○為坐落岡山段三一九之二九地號土地之所有人，
    甲○○為坐落岡山段三一九之九地號土地之所有人，有土地登記謄本附卷可參（
    原審卷一○、二一頁），且被上訴人丙○○自承：伊所有建物與上訴人拆除前之
    建物間，係以約一尺之防火巷相隔，並無相連等語（本院卷二二頁），故被上訴
    人丙○○與上訴人原有建物既非比鄰相築，足見被上訴人丙○○顯無將上訴人原
    有建物之外緣，誤認為相鄰土地界線之可能。且衡情於興建房屋時，苟土地有與
    他人土地相鄰者，興建房屋之人自應究明土地得利用之範圍為何，並積極留意其
    建物有是否有越界占用他人土地之虞，尚非反面苛求鄰地所有人應主動發見土地
    是否有遭他人占用情事，況被上訴人均不否認其等建物係屬未辦理保存登記之違
    章建築，則被上訴人縱有不知越界建築之事，亦不能將不利益歸屬於所有人，其
    理應承受拆屋還地之不利益，要不得執為占用他人土地之正當權源，被上訴人此
    部分辯解，尚難憑採。
  (二)次按權利之行使，不得違反公共利益，或以損害他人為主要目的，民法第一百四
    十八條第一項固有明文。惟權利濫用禁止原則，於適用時除須注意權利人於行使
    權利時，於主觀上有無以損害他人為主要目的外，在客觀上尚須綜合權利人因權
    利行使所能取得之利益，與其權利之行使對於他人及社會國家整體可能造成之損
    失，加以比較衡量。經查：
  1.系爭土地地目為建，面積達一百三十一平方公尺，換算坪數幾近四十坪，且其東
    面與三一八之三、三一九之二九、三一九之七、三一九之八及三一九之九地號等
    五筆土地相鄰部分，雖界線未能呈全然筆直之直線，然格局仍屬方正完整，並非
    畸零地或存有不利於整體發展之缺陷，自有供建築或其他具可期待性之具體經濟
    價值，而被上訴人對於上訴人主張係為整地供停車場使用，始訴請拆屋還地乙節
    ，亦不爭執，堪認本件請求乃上訴人為開發利用土地而本於所有權之正當行使，
    尚難認係以損害他人為主要目的。
  2.被上訴人甲○○陳稱：伊占用如附圖所示Ｄ２部分，係僅供廁所及衛浴設備使用
    等語（本院卷二三頁），且面積僅為零點三平方公尺，僅佔整體建物之極小部分
    ，堪認拆除該部分對於建物之整體性及結構安全，當無絕對必然之負面影響，亦
    不致於影響居住。而被上訴人丙○○雖以整棟三層半加強磚造之建物本體，占用
    系爭土地，且拆除該占用部分，雖得預見將導致建物外牆裸露，惟對照附圖及照
    片所示，依循系爭土地之界線拆除結果，恰能將該建物之西面橫切為一平整之斷
    面，此種房屋之拆除亦多見於政府為徵收道路用地，而拆除兩旁民房之情形，只
    要先做補強結構之措施對於建物之結構安全不致造成立即之危險，且其修復至完
    整之建物亦屬可能，只要先做補強結構之措施，對於被上訴人丙○○所生之不利
    益，難認甚鉅且達無以彌補之程度。況被上訴人於建築房屋之際，既未防止房屋
    有越界之虞，未依法辦理保存登記，而圖一己私利興建違章建築，猶恣意擴張建
    物範圍至他人土地，不能因事後土地所有人之測量，發現其無權占有情事，而要
    求受有較高度之保障。
  3.反觀如不拆除被上訴人占用部分者，則因如附圖所示其餘Ｂ１、Ｂ２、Ｃ１、Ｃ
    Ｃ２、Ｃ３及Ｄ１之占用部分，業據原審判決各占用人應拆除地上物並返還土地
    均告確定，故日後不論敗訴之占用人履行判決，或上訴人聲請強制執行結果，將
    導致系爭土地東面之地上物呈部分拆除、部分不拆除之不合理現象，且令系爭土
    地成為形狀極不規則之十二邊形，其東面界址復呈現二邊突起之「凹字」形，勢
    將嚴重破壞系爭土地格局之完整性，而大大減損土地開發利用之經濟效益，則上
    訴人因此受有之利益損失不可謂不大，被上訴人復無從證明上訴人收回系爭土地
    所得利益較少，而拆除其房屋受損較鉅，二相權衡下，當無強求上訴人放棄正當
    權利之行使，免為接受土地呈不規則形狀而難以開發利用之理，故被上訴人抗辯
    上訴人訴請拆除占用系爭土地之地上建物係權利濫用云云，核無足採。
七、綜上所述，本件上訴人依民法第七百六十七條之規定，請求被上訴人丙○○將坐
    落高雄縣岡山鎮三一九地號土地上，如附圖所示Ａ部分，面積四點七平方公尺之
    地上建物拆除；被上訴人甲○○將坐落同地號土地上，如附圖所示Ｄ２部分，面
    積零點三平方公尺之地上建物拆除，並均將土地交還上訴人及全體共有人，即屬
    正當，應予准許，原審為上訴人敗訴之判決，尚有未洽。上訴意旨指摘原判決該
    部分不當，求予廢棄改判，為有理由，爰由本院予以廢棄改判，如主文第二項所
    示。
八、據上論結，本件上訴為有理由，依民事訴訟法第三百八十五條第一項前段、第四
    百六十三條、第四百五十條、第七十八條、第八十五條第一項，判決如主文。
中      華      民      國    九十二    年       一      月       二    日
                                      臺灣高等法院高雄分院民事第六庭
~B1審判長法官  許明進
~B2      法官  魏式壁
~B3      法官  李炫德
右為正本係照原本作成。
不得上訴。
中      華      民      國    九十二    年      一     月         二   日
~B法院書記官  黃玉珠


司法院資訊處製作；財團法人民間司法改革基金會備份。
